【裁判字號】    98,訴,1630
【裁判日期】    980813
【裁判案由】    偽造文書
【裁判全文】
臺灣臺中地方法院刑事判決              98年度訴字第1630號
公  訴  人  臺灣臺中地方法院檢察署檢察官
被      告  甲○○
            丙○○
上列被告等因偽造文書案件，經檢察官提起公訴（97年度偵字第
20764號），本院判決如下：
    主    文
甲○○共同行使偽造私文書，足以生損害於公眾及他人，處有期
徒刑肆月，如易科罰金，以新臺幣壹仟元折算壹日。
丙○○共同行使偽造私文書，足以生損害於公眾及他人，處有期
徒刑參月，如易科罰金，以新臺幣壹仟元折算壹日。
未扣案偽刻「乙○○」之印章壹枚、銓展建設股份有限公司民國
九十七年七月二十二日股東臨時會議事錄上偽造「乙○○」之印
文貳枚、董事會議事錄上偽造「乙○○」之印文貳枚、董事會簽
到表上偽造「乙○○」之署押壹枚、董事願任同意書上偽造之「
乙○○」署押壹枚，均沒收。
    犯罪事實
一、甲○○係銓展建設股份有限公司（下稱銓展公司）之負責人
    ，其妻丙○○則負責銓展公司之會計及文書業務。緣於民國
    97年7月間，因銓展公司原始股東退出公司經營，須改選董
    事及監察人，甲○○、丙○○明知該公司並未於97年7月22
    日召開股東臨時會、董事會，竟於97年7月下旬某日，在臺
    中縣潭子鄉○○路59巷8號銓展公司內，製作不實之「銓展
    建設股份有限公司股東臨時會議事錄」、「董事會議事錄」
    ，於該等議事錄上為乙○○出席股東會並擔任記錄，並改選
    乙○○為董事之不實內容之記載，且盜刻乙○○之印章，蓋
    印於前開議事錄記錄之簽章欄，另由丙○○偽以乙○○之名
    義，在該次董事會簽到表、董事願任同意書上偽造「乙○○
    」之署押各1枚後，甲○○、丙○○進而將前開偽造之臨時
    股東會議事錄等文件交由不知情之記帳士戊○○，委由戊○○於97年7月23日，持前開文件向行政院經濟部中部辦公室
    申請辦理銓展公司董、監事變更登記，使不知情之該管公務
    員據而為不實之公司變更事項登記，足生損害於乙○○及公
    司登記主管機關對登記事項管理之正確性。嗣乙○○於網路
    上調取甲○○、丙○○所經營各公司之登記資料時，始查悉
    上情。
二、案經乙○○訴由臺灣臺中地方法院檢察署檢察官偵查起訴。
    理    由
一、訊據被告甲○○、丙○○固坦承：伊等有以告訴人乙○○為
    銓展公司之董事，而於97年7月23日委託戊○○向經濟部中
    部辦公室辦理公司變更董監事登記等情，惟均矢口否認有何
    偽造文書之犯行，辯稱：97年7月間，伊等二人有跟告訴人
    、丁○○在銓展公司即臺中縣潭子鄉○○路59巷8號開會，
    只是當時沒有做成會議紀錄，但確實有徵詢告訴人同意擔任
    董事，所以告訴人才會將其身分證交給伊等二人影印，告訴
    人的印章是戊○○代刻的，當時會議記錄是戊○○傳真給伊
    等二人，叫伊等二人拿給告訴人簽名，因之前就有徵得告訴
    人同意擔任董事，所以丙○○才會在該次董事會簽到表、董
    事願任同意書上簽告訴人的名字云云。然查：
(一)、銓展公司係於96年2月15日核准設立登記，公司所在地在臺
    中縣潭子鄉○○村○○路59巷8號，董事長為被告甲○○，
    另陳慧祺、林助溪為銓展公司之董事，監察人為雷震坤，嗣
    於97年7月23日向經濟部中部辦公室辦理銓展公司「改選董
    事監察人」等之變更登記，並在同日完成登記，董事變更為
    乙○○、丁○○，監察人變更為戊○○等情，有經濟部中部
    辦公室之銓展公司登記案卷影本乙份在卷可憑。
(二)、告訴人並未同意擔任銓展公司之董事，銓展公司向經濟部中
    部辦公室辦理公司變更登記之相關文件（含股東臨時會議事
    錄、董事會議事錄、變更登記申請書、董事會簽到表、董事
    願任同意書）均未經告訴人本人簽名、用印乙節，業據告訴
    人於本院審理時以證人身分證稱：伊雖然知道有銓展公司，
    但並無投資該公司，也未擔任任何職務，伊未曾於97年7月
    22日銓展公司的股東臨時會、董事會擔任記錄，並同意擔任
    董事、交付身分證及印章給被告等人，且該股東臨時會議事
    錄上之「乙○○」印文，亦非伊所有之印章，伊是到97年8
    月11日，因為被告甲○○的支票跳票，才知悉被登記為銓展
    公司之董事等語明確（見本院98年6月11日審理筆錄第3至5
    頁）。證人丁○○於本院審理時結證稱：伊有同意擔任銓展
    公司的董事，但97年7月22日那天，伊並無去銓展公司開會
    ，伊從未參加過銓展公司之會議。被告甲○○與伊商談擔任
    董事一事時，乙○○並未在場等語（見本院98年6月11日審
    理筆錄第7至8頁）；另證人戊○○於本院審理時亦結證稱：
    被告甲○○所經營銓展公司的登記設立事項及97年7月23日
    變更登記申請均是由伊辦理。由被告甲○○提供董事願任同
    意書、董事股東的身分證影本、公司登記證正本、營利事業
    登記證正本、股東會議記錄，股東會議記錄由伊先幫他擬好
    ，再交由他們去開會，由股東簽名。97年7月22日銓展公司
    該次變更董監事會議，伊沒有去開會，該次董事會簽到簿上
    伊的簽名是事後簽的，當天伊沒有去參加任何會議，該監察
    人願任同意書也是伊簽的，是在會議記錄前就簽名了等語（
    見本院98年7月30日審理筆錄第4、5頁）。則被告甲○○於
    本院審理時所稱，其與告訴人、證人丁○○曾於97年7月間
    ，在臺中縣潭子鄉○○路59巷8號之銓展公司開會，並由告
    訴人、丁○○將其二人之身分證交由被告丙○○影印後交還
    云云，顯有未符。
(三)、又被告丙○○於本院審理時自承：董事會簽到表及願任同意
    書上股東的名字，除了戊○○以外，全部都是伊代簽的，伊
    要代簽之前，並沒有再詢問或告知告訴人等語（見本院98年
    7月30日審理筆錄第8頁），且衡諸常情，若銓展公司確有於
    97年7月22日召開股東臨時會、董事會，並經告訴人同意擔
    任公司董事，大可由告訴人本人自行在董事會簽到簿、董事
    願任同意書上自行簽名，豈需由被告丙○○為之？則被告等
    前開所辯，委無可採。本件事證明確，被告等犯行堪以認定
    ，應予依法論科。
二、論罪科刑部分：
(一)、按刑法處罰偽造文書罪，旨在保護文書之實質的真正，雖尚
    以足生損害於公眾或他人為要件之一，亦只以有損害之虞為
    已足，有無實受損害，則在所不問。被告等擅自偽刻告訴人
    之印章，並偽簽告訴人之署名、偽蓋印文以偽造辦理公司變
    更登記所需之文件，並持之辦理公司變更登記，足以生損害
    於告訴人之權益，並影響經濟部中部辦公室管理公司變更登
    記業務之正確性之所為，係犯刑法第216條、第210條之行使
    偽造私文書罪。次按公司之登記係採準則主義，公司於備齊
    相關文件，經濟部中部辦公室即應依公司所附文件據以書面
    審查，如符合法令規定及程序，即應核准其登記。又公司法
    第388條規定：「主管機關對於公司登記之申請，認為有違
    反本法或不合法定程式者，應令其改正，非俟改正合法後，
    不予登記。」，係指主管機關對於公司登記之申請，僅須就
    其所提出登記之申請事項，審核其所附書件是否符合公司法
    有關規定為已足。是以，經濟部中部辦公室受理公司申辦設
    立登記或變更登記僅就所附申請文件為書面審查，於此情形
    ，主管機關僅係形式審查，故被告等將上開內容不實之文件
    持之向經濟部中部辦公室申請公司變更登記，使該管公務員
    於職務上所掌之公文書為不實登載，足以生損害於經濟部對
    於銓展公司登記管理之正確性之所為，則係犯刑法第214條
    之明知為不實之事項，使公務員登載不實罪。
(二)、被告2人間就上揭犯行，有犯意之聯絡，行為之分擔，均為
    共同正犯。被告等利用不知情之戊○○偽刻「乙○○」之印
    章1顆，並申請公司變更登記事項而持之行使，均為間接正
    犯。
(三)、又按行為人偽造私文書，其偽造印章係屬偽造私文書之預備
    行為，偽造印文、署押，則係屬偽造私文書行為之一部，此
    項偽造私文書之低度行為，均應吸收於行使之高度行為之內
    ，不另構成罪名，最高法院33年上字第3232號判例可參。是
    以被告等於偽造告訴人之印章後，持以蓋用在上開變更登記
    等之文件上，而偽造「乙○○」之印文，其偽造印章之行為
    ，係偽造上開變更登記文件所示私文書之階段行為，蓋用在
    該等偽造私文書上之偽造印文，則屬於該紙私文書之一部；
    另被告等於偽造「乙○○」署名之行為，皆為偽造各該私文
    書之部分行為；又被告等於偽造完成該等私文書後，利用不
    知情之戊○○辦理公司變更登記而行使，其各該偽造私文書
    之低度行為均應為行使之高度行為所吸收，均不另論罪。
(四)、被告2人於97年7月22日偽造前開股東臨時會議事錄、董事會
    議事錄、董事會簽到表、董事願任同意書等私文書，係基於
    單一犯意所為之接續行為，侵害同一法益，為接續犯。雖起
    訴書漏未就被告等偽造該董事會議事錄、董事會簽到表、董
    事願任同意書部分提起公訴，然此部分與已起訴部分具有接
    續犯實質上一罪之關係，本院自應併予審究。
(五)、被告等冒用告訴人名義而偽造前開股東臨時會議事錄等文件
    ，再交付不知情之記帳士戊○○辦理董監事變更登記，時間
    密切接近，社會觀念上難以分割為不同行為，為一行為觸犯
    二罪名之想像競合犯，應論以情節較重之行使偽造私文書罪
    。檢察官認係構成2罪，應分論併罰，容有誤會。
(六)、爰審酌被告甲○○為銓展公司之負責人，被告丙○○負責銓
    展公司之會計及文書業務，其等為經營銓展公司，因認財務
    狀況不佳而擅以他人名義辦理公司變更登記，動機尚稱單純
    ，犯罪之方法及手段亦屬平和，然未得告訴人同意率爾為之
    ，足生損害於告訴人之權益及經濟部對於公司登記管理之正
    確性，且犯後均否認犯行，犯後態度不佳等一切情狀，各量
    處如主文所示之刑，並諭知易科罰金之折算標準，以示懲儆
    。
三、偽造之「乙○○」印章1枚，雖未扣案，但無證據證明業已
    滅失，另97年7月22日股東臨時會議事錄上偽造「乙○○」
    之印文2枚、董事會議事錄上偽造「乙○○」之印文2枚、董
    事會簽到表上偽造「乙○○」之署押1枚、董事願任同意書
    上偽造之「乙○○」署押1枚，均依刑法第219條之規定，宣
    告沒收之。
據上論斷，應依刑事訴訟法第299條第1項前段，刑法第28條、第
216條、第210條、第214條、第55條、第41條第1項前段、第219
條，刑法施行法第1條之1，判決如主文。
中    華    民    國    98    年    8    月    13     日
                        臺灣臺中地方法院刑事第十五庭
                            審判長法  官  巫淑芳
                                  法  官  吳崇道
                                  法  官  劉麗瑛
上正本證明與原本無異。
如不服本判決，應於收受送達後10日內向本院提出上訴書狀（應
敘述具體理由並附繕本）。
上訴書狀如未敘述理由，應於上訴期間屆滿後20日內補提理由書
於本院。
                                  書記官  王玟
中    華    民    國    98    年    8    月    13     日
附錄論罪科刑法條
中華民國刑法第214條
明知為不實之事項，而使公務員登載於職務上所掌之公文書，足
以生損害於公眾或他人者，處三年以下有期徒刑、拘役或五百元
以下罰金。
中華民國刑法第216條
行使第二百十條至第二百十五條之文書者，依偽造、變造文書或
登載不實事項或使登載不實事項之規定處斷。
中華民國刑法第210條
偽造、變造私文書，足以生損害於公眾或他人者，處五年以下有
期徒刑。


司法院資訊處製作；財團法人民間司法改革基金會備份。
